ACORDAO-COMPLETO-2489817

ACÓRDÃO 10901/2021 ATA 30/2021 - SEGUNDA CÂMARA

VISTOS, relatados e discutidos estes autos de embargos de declaração, com pedido de efeitos infringentes, opostos por Luciano Lamarque Barbosa e Jose¿ Ailton de Lima, em face do Acórdão 5850/2021-TCU-Segunda Câmara, que negou provimento aos recursos de reconsideração interpostos pelos ora embargantes, mantendo incólume o Acórdão 3936/2013-TCU-Segunda Câmara, que julgou irregulares aos contas dos embargantes e de Ednaldo Rodrigues de Almeida, condenando-os em débito solidário com a empresa Incomisa - Indu¿stria, Construc¿o¿es e Montagens Ingelec S/A e imputando-lhes multa individual proporcional ao dano apurado.
ACORDAM os Ministros do Tribunal de Contas da Unia¿o, reunidos em sessa¿o da Segunda Câmara, ante as razo¿es apresentadas pelo Relator, em:
9.1. conhecer dos presentes embargos de declaração com fundamento nos arts. 32, inciso II, e 34 da Lei nº 8.443/1992, para, no mérito, rejeitá-los;
9.2. dar conhecimento deste acórdão aos embargantes e aos demais interessados.

Embargos de declaração opostos por Jose Ailton de Lima e Luciano Lamarque Barbosa em face do Acórdão  5.850/2021  2ª Câmara.

Segunda Câmara

Companhia Hidro Elétrica do São Francisco.

3. Interessados/Responsáveis/Recorrentes:
3.1. Interessado: Companhia Hidro Elétrica do São Francisco (33.541.368/0001-16).
3.2. Responsáveis: Antonio Luiz Bronzeado (XXX.329.421-XX); Ariovaldo Silva de Medeiros (XXX.166.705-XX); Carlos Magno Cataldi Santoro (XXX.005.411-XX); Dilton da Conti Oliveira (XXX.205.404-XX); Ednaldo Rodrigues de Almeida (XXX.642.374-XX); Emilio Humberto Carazzai Sobrinho (XXX.321.504-XX); Firmino Ferreira Sampaio Neto (XXX.101.225-XX); Industria Construções e Montagens Ingelec S.A. - Incomisa (08.237.411/0001-07); Jose Ailton de Lima (XXX.673.994-XX); Jose Frederico da Cunha Souza (XXX.353.974-XX); José Alcindo Lustosa Maranhão (XXX.647.897-XX); Júlio Sergio de Maya Pedrosa Moreira (XXX.878.034-XX); Jurandir Maraes Picanto Júnior (XXX.978.103-XX); Leonardo Lins de Albuquerque (XXX.807.674-XX); Luciano Lamarque Barbosa (XXX.099.155-XX); Manoel Fernandes da Costa Maia (XXX.138.624-XX); Mauro Ramos Massa (XXX.795.607-XX); Mozart de Siqueira Campos Araújo (XXX.717.104-XX); Paulo Roberto dos Santos Silveira (XXX.588.407-XX); Rogério Nunes Pinto Nogueira (XXX.586.157-XX); Ruy Reis Tapioca (XXX.756.547-XX).
3.3. Recorrentes: Luciano Lamarque Barbosa (XXX.099.155-XX); Jose Ailton de Lima (XXX.673.994-XX).

13.1. Ministros presentes: Bruno Dantas (Presidente), Augusto Nardes (Relator), Aroldo Cedraz e Raimundo Carreiro.
13.2. Ministro-Substituto presente: André Luís de Carvalho.

LUCIANO LAMARQUE BARBOSA

AUGUSTO NARDES

Ministro Augusto Nardes.

Trata-se de embargos de declaração opostos por Luciano Lamarque Barbosa e Jose¿ Ailton de Lima, em face do Acórdão 5850/2021-TCU-Segunda Câmara, que negou provimento aos recursos de reconsideração interpostos pelos ora Embargantes, mantendo incólume o Acórdão 3936/2013-TCU-Segunda Câmara, que julgou irregulares aos contas dos embargantes e de Ednaldo Rodrigues de Almeida, condenando-os a ressarcir aos cofres da Companhia Hidroelétrica do São Francisco o montante de R$ 1.107.692,07 (um milhão, cento e sete mil, seiscentos e noventa e dois reais e sete centavos) , em valores históricos, bem como ao pagamento de multa individual de R$ 20.000,00 (vinte mil reais) .
2.	Reproduzo, a seguir, a parte essencial dos aclaratórios, nos termos em que vazados pelos embargantes em peça única subscrita por procuradores comuns (peça 217) :
"2. DAS RAZÕES PARA O ACOLHIMENTO DOS PRESENTES EMBARGOS DE DECLARAÇÃO
2.1. Da omissão quanto à existência de normativa interna da CHESF que estabelecia como único critério de aceitabilidade de propostas a ser seguido pelos agentes públicos, a avaliação da compatibilidade do preço global com o orçamento básico
	Em seus recursos de reconsideração, ambos os Embargantes sustentaram que, na época da celebração do contrato CT-I- 92.2007.5510 (10 de setembro de 2007) , havia no âmbito da CHESF a CI-DCC-013/2004 (pág. 29-30 do termo 43 dos autos) , normativa interna que definia o procedimento a ser adotado pelos empregados da empresa estatal na avaliação dos preços ofertados pelos licitantes em certames por menor preço global.
	De acordo com o disposto na CI-DCC-013/2004, o único procedimento a ser adotado pelos gestores para identificar eventuais preços excessivos era verificar se o preço global ofertado ultrapassava o orçamento básico em mais de 7,5% (sete vírgula cinco por cento) , consoante se depreende do seguinte trecho da correspondência interna: 

	Com base neste comando normativo interno, os em- pregados da CHESF responsa¿veis pelo processamento da contratac¿a¿o direta ao receberem as propostas das empresas licitantes, apenas avaliaram a aceitabilidade dos prec¿os globais levando em conta o limite de 7,5% do orçamento ba¿sico. Consequentemente, quando a minuta do contrato foi encaminhada para os Embargantes assinarem, constava no processo administrativo a informac¿a¿o de que os técnicos haviam seguido as normativas internas da companhia estatal. 
	Tal aspecto foi destacado pelos Embargantes em seus recursos de reconsiderac¿a¿o, conforme se observa do seguinte trecho das peças recursais:
O critério adotado pela Chesf naquele momento era o de "menor prec¿o global", conforme norma existente e aprovada pela Diretoria Executiva da Chesf, ANEXO 7. 
O cumprimento do normativo interno das empresas representa para os o¿rga¿os de controle um verdadeiro mandamento dogmático. Todos os processos auditados levam em absoluta considerac¿a¿o, ale¿m dos aspectos legais exigidos, o estrito cumprimento ao normativo da empresa em vigor. Internamente a¿s empresas, o descumprimento de algum dos seus normativos, e¿ passível de punição administrativa ao empregado que descumpri-lo, que vai, no caso da CHESF, da simples advertência a¿ demissão por justa causa. 
Este aspecto, de extrema importância a considerar, visto que a¿ e¿poca da contratac¿a¿o (set/2007) o julgamento das propostas foi por preço global como Critério de Julgamento e Aceitabilidade de Prec¿os da Chesf, vigente desde 13/04/2004, na¿o contemplava ana¿lise de prec¿os unita¿rios em contratações por preço global. (destacamos) 
	Ressaltamos, naquela oportunidade, que as normativas internas da CHESF só¿ passaram a contemplar como critério de aceitabilidade em Licitaço¿es por preço global a avaliac¿a¿o dos prec¿os unita¿rios, em junho de 2009, quando, em atendimento a¿ determinac¿a¿o expedida por esta Colenda Corte de Contas Federal no Aco¿rda¿o no 1.616/2008, a Diretoria da CHESF revisou a CI-DCC- 013/2004 para incluir como crite¿rio de aceitabilidade a avaliac¿a¿o dos prec¿os unita¿rios, consoante se depreende do seguinte item da comunicac¿a¿o interna da empresa (pa¿g. 33 do termo 43 dos autos) : 
	Diante deste contexto, os Embargantes asseveraram nos recursos que na¿o seria razoa¿vel exigir do Diretor de Engenharia e Construc¿a¿o (Jose¿ Ai¿lton de Lima) e do Superintendente de Suprimento (Luciano Lamarque Barbosa) , na condic¿a¿o de signata¿rios do contrato CT-I-92.2007.5510.00, que adotassem uma postura de questionar a conduta dos te¿cnicos da CHESF responsa¿veis pelo processamento da contratac¿a¿o direta, os quais agiram em estrita observa¿ncia aos procedimentos normatizados pela Companhia, sena¿o vejamos: 
Na¿o e¿ raza¿o exigir dos profissionais da Chesf que agiram de acordo com os procedimentos normatizados pela Companhia, adotassem pra¿ticas de uma jurisprude¿ncia do TCU, sobre crite¿rio de aceitabilidade por prec¿os unita¿rios, ainda na¿o consolidada. 
 (...) Em outros termos, buscar a responsabilizac¿a¿o dos gestores da Chesf pelo fato de na¿o terem avaliado prec¿os unita¿rios que fundamentaram a contratac¿a¿o direta, quando os valores globais eram conforme o mercado, e¿ desconsiderar a existe¿ncia de regras e normativos vigentes, a¿ e¿poca.
Repita-se, por ocasia¿o do julgamento das propostas no a¿mbito da Dispensa de Licitac¿a¿o CD-1.92.2007.5510, a Chesf utilizou o crite¿rio de julgamento e aceitabilidade por Menor Prec¿o Global. (destacamos) 
	No entanto, ao apreciar as razo¿es recursais, o Aco¿rda¿o no 5.850/2021 - 2a Ca¿mara mateve-se silente quanto a¿ existe¿ncia de normativa interna que previa como u¿nico crite¿rio de aceitabilidade a avaliac¿a¿o do prec¿o global ofertado, e na¿o dos prec¿os unita¿rios. O Aco¿rda¿o embargado limitou-se a afirmar que havia deciso¿es anteriores deste Egre¿gio Tribunal de Contas que traziam a exige¿ncia de os gestores analisarem a compatibilidade dos prec¿os unita¿rios, sena¿o vejamos: 
xxiv) no tocante a¿ Su¿mula TCU 259/2010, essa na¿o serve de guarida aos responsa¿veis na reforma da decisa¿o atacada. A edic¿a¿o de uma su¿mula na¿o quer dizer que os precedentes de igual teor na¿o operam os seus efeitos em relac¿a¿o ao jurisdicionado. A mencionada su¿mula traz em sua justificativa os Aco¿rda¿os 593/2003, 1.755/2004 e 1.090/2004, todos do Plena¿rio, deciso¿es anteriores a¿ celebrac¿a¿o do Contrato CT-I-92.2007.5510, em questionamento. 
	Ora, Excele¿ncia, a ana¿lise da normativa interna da CHESF vigente a¿ e¿poca da celebrac¿a¿o da contratac¿a¿o emergencial e¿ de suma importa¿ncia, pois serve para evidenciar a total ause¿ncia de culpabilidade dos Embargantes no presente caso. 
	Nota-se que, na condic¿a¿o de signata¿rios do Contrato CT-I-92.2007.5510, os Embargantes receberam o processo de contratac¿a¿o emergencial ja¿ conclui¿do, devidamente aprovado pela Diretoria da Companhia estatal (pa¿g. 49 do termo 42 dos autos) , e que havia seguido integralmente as condicionantes previstas na norma interna da CHESF (consoante informac¿a¿o constante em justificativa interna - pa¿g. 29 do termo 36 dos autos) . 
	Na¿o havia como, nesta fase da contratac¿a¿o, os Embargantes cogitarem da ocorre¿ncia de uma suposta falha na avaliac¿a¿o da aceitabilidade da proposta de menor prec¿o fundada na ause¿ncia de verificac¿a¿o dos prec¿os unita¿rios, especialmente porque as normativas internas da estatal na¿o previam a avaliac¿a¿o dos prec¿os unita¿rios como crite¿rio de aceitabilidade de propostas em licitac¿o¿es por prec¿o global. 
	Em outras palavras, quando do recebimento da minuta do contrato para assinatura, os Embargantes observaram que o processamento da contratac¿a¿o emergencial cumpriu estritamente com os procedimentos constantes nas normas internas da CHESF e, com base nisso, seguiram a determinac¿a¿o exarada pela Diretoria da Companhia estatal, assinando o instrumento contratual. 
	Tem-se, portanto, que os Embargantes, na condic¿a¿o de signata¿rios do Contrato CT-I-92.2007.5510, apenas verificaram a compatibilidade dos atos praticados no processamento da contratac¿a¿o emergencial com as orientac¿o¿es vigentes a¿ e¿poca na CHESF, circunsta¿ncia que evidencia a completa ause¿ncia de dolo ou de culpa simples na conduta praticada pelos Srs. Luciano Lamarque Barbosa e Jose¿ Ai¿lton de Lima de assinar o contrato ora questionado. 
	Consequentemente, diante da inexistência de culpabilidade no ato praticado pelos Embargantes na contratac¿a¿o emergencial (assinatura do contrato) , na¿o ha¿ como esta Colenda Corte de Contas Federal manter a sua responsabilizac¿a¿o pelo suposto superfaturamento apontado, haja vista que, nos termos do artigo 37, § 6o, da Constituic¿a¿o Federal, o agente pu¿blico so¿ podera¿ ser condenado a reparar eventual dano causado aos cofres pu¿blicos quando tiver agido mediante dolo ou culpa. 
	Ademais, a manutenc¿a¿o da responsabilizac¿a¿o oposta contra os agentes pu¿blicos signata¿rios do Contrato CT-I-92.2007.5510 configuraria uma situac¿a¿o de afronta ao disposto no artigo 24 da Lei de Introduc¿a¿o a¿s Normas do Direito Brasileiro (Decreto-Lei no 4.657/1942) , o qual prescreve que a revisa¿o nas esferas controladoras de ato ou contrato administrativo devera¿ levar em conta as orientac¿o¿es gerais da e¿poca, sendo estas definidas pelo § 1o do dispositivo como sendo "especificac¿o¿es contidas em atos pu¿blicos de cara¿ter geral", vejamos: 
Art. 24. A revisa¿o, nas esferas administrativa, controladora ou judicial, quanto a¿ validade de ato, contrato, ajuste, processo ou norma administrativa cuja produc¿a¿o ja¿ se houver completado levara¿ em conta as orientac¿o¿es gerais da e¿poca, sendo vedado que, com base em mudanc¿a posterior de orientac¿a¿o geral, se declarem inva¿lidas situac¿o¿es plenamente constitui¿das. 
Para¿grafo u¿nico. Consideram-se orientac¿o¿es gerais as interpretac¿o¿es e especificac¿o¿es contidas em atos pu¿blicos de cara¿ter geral ou em jurisprude¿ncia judicial ou administrativa majorita¿ria, e ainda as adotadas por pra¿tica administrativa reiterada e de amplo conhecimento pu¿blico. (destacamos) 
	No presente caso, a orientac¿a¿o geral existente a¿ e¿poca na CHESF era a CI-DCC-013/2004, a qual, reitere-se, trazia como u¿nico crite¿rio a ser adotado pelos gestores para identificar eventuais prec¿os excessivos a verificac¿a¿o se o prec¿o global ofertado ultrapassava o orc¿amento ba¿sico em mais de 7,5% (sete vi¿rgula cinco por cento) . Logo, na¿o ha¿ como considerar irregular o ato praticado pelos Embargantes de assinar um contrato decorrente de procedimento emergencial que, consoante decidido pela Diretoria da Companhia estatal, seguiu estritamente a orientac¿a¿o geral vigente a¿ e¿poca na CHESF. 
	Diante do exposto, Excele¿ncia, mostra-se imperioso que esta Colenda de Corte de Contas sane a omissa¿o apontada para o fim de apreciar a questa¿o relativa a¿ existe¿ncia, na e¿poca da celebrac¿a¿o da contratac¿a¿o objeto de ana¿lise, da CI-DCC-013/2004, orientac¿a¿o geral interna que trazia como u¿nico crite¿rio a ser adotado pelos gestores para identificar eventuais prec¿os excessivos a verificac¿a¿o se o prec¿o global ofertado ultrapassava o orc¿amento ba¿sico em mais de 7,5% (sete vi¿rgula cinco por cento) , focando especificamente no elemento da culpabilidade dos Embargantes e no comando normativo disposto no artigo 24 da LINDB. 
	Saneado o vi¿cio e constatada a completa ause¿ncia de culpabilidade dos Embargantes enquanto signata¿rios do Contrato CT-I- 92.2007.5510, impo¿e-se que este Egre¿gio Tribunal de Contas da Unia¿o acolha os aclarato¿rios opostos, em seus efeitos infringentes, para o fim de afastar a responsabilidade imposta aos Srs. Luciano Lamarque Barbosa e Jose¿ Ai¿lton de Lima e, por conseque¿ncia, as condenac¿o¿es a¿ restituic¿a¿o do montante de R$ 1.107.692,07 (um milha¿o, cento e sete mil, seiscentos e noventa e dois reais e sete centavos) , e ao pagamento de multa administrativa individual de R$ 20.000,00 (vinte mil reais) aplicada aos Embargantes. 
2.2. Do erro de fato constante no item X do Aco¿rda¿o quando da afirmac¿a¿o de que o Sr. Luciano Lamarque Barbosa deu seguimento ao certame, sem o dever de cautela 
	No item X do Aco¿rda¿o embargado, esta Colenda Corte de Contas Federal constro¿i racioci¿nio no sentido de que o Sr. Luciano Lamarque Barbosa teria atuado sem cumprir com o dever de cautela que lhe era imposto, ao ter dado seguimento ao certame sem ter realizado trabalho adicional tendente a evidenciar as causas do suposto superfaturamento, falha que justificaria a sua responsabilizac¿a¿o no expediente ora em exame. Tal argumentac¿a¿o e¿ facilmente extrai¿da do seguinte trecho da decisa¿o: 
X) levando-se em considerac¿a¿o prec¿os unita¿rios ou globais, os prec¿os apresentados pela contratada Incomisa destoam de outras empresas, vez que uma simples olhada nas propostas e no orc¿amento ba¿sico permite concluir que os valores orc¿ados pela Incomisa estavam bastante distorcidos. O item administrac¿a¿o local so¿ e¿ inferior ao custo apresentado pela empresa Sadefem e aproximadamente sete vezes mais elevado que o orc¿amento da empresa (Procable) de engenharia que estava executando os trechos "b" e "c" da linha de transmissa¿o. Em supressa¿o de vegetac¿a¿o o orc¿amento e¿ mais que o dobro da me¿dia de prec¿o encontrado e apenas R$ 0,10 a menos que o somato¿rio do custo das demais quatro empresas. Por fim, o item pintura de stub tambe¿m na¿o e¿ diferente, mais que o dobro da me¿dia e, dessa vez, mais que o somato¿rio dos custos orc¿ados pelas outras empresas. Mesmo assim os gestores da Chesf deram seguimento ao certame, sem o dever de cautela que impo¿e aos responsa¿veis a obrigac¿a¿o de realizar e trabalho adicional tendente a evidenciar as causas de tamanha distorc¿a¿o. (destacamos) 
	Ocorre, Excele¿ncia, que esta afirmac¿a¿o consignada no Aco¿rda¿o embargado para impor a responsabilizac¿a¿o ao Sr. Luciano Lamarque Barbosa, adota uma premissa fa¿tica equivocada, configurando, com isso, um cristalino erro de fato. Como se ve¿, a decisa¿o parte da premissa de que o mencionado embargante, na qualidade de Superintendente de Suprimento, teria supostamente dado seguimento ao processo de contratac¿a¿o direta sem a devida cautela, o que possibilitou a ocorre¿ncia do aventado superfaturamento e justificaria a sua responsabilizac¿a¿o.
	Pore¿m, ao contrário do restou consignado no Aco¿rda¿o embargado, ao Sr. Luciano Lamarque Barbosa na¿o pode ser imputada uma suposta violac¿a¿o ao dever de cautela justamente porque ele jamais atuou no processamento da contratac¿a¿o emergencial ora em exame, ou seja, na¿o contribuiu para o seguimento do processo de contratac¿a¿o, inexistindo a pra¿tica de qualquer ato ou conduta que possa caracterizar um nexo causal. 
	O u¿nico ato praticado pelo referido Embargante foi assinar o Contrato CT-I-92.2007.5510, momento em que o processamento da contratac¿a¿o direta ja¿ havia sido conclui¿do e a sua aprovac¿a¿o ratificada pela Diretoria da CHESF. Alia¿s, o Embargante so¿ assinou o instrumento contratual porque a Diretoria da Companhia estatal expressamente determinou que ele assim o fizesse, na decisa¿o que ratificou a contratac¿a¿o emergencial (pa¿g. 49 do termo 42 dos autos) , sena¿o vejamos:
	Ora, Excele¿ncia, como e¿ possi¿vel o Aco¿rda¿o embargado asseverar que o Sr. Luciano Lamarque Barbosa deveria ser responsabilizado por ter dado seguimento ao certame se o u¿nico ato que contou com a sua participac¿a¿o se deu em um momento no qual o processamento do certame ja¿ havia sido conclui¿do e ratificado pela Diretoria da entidade? E ainda, na¿o poderia ele deixar de assinar o contrato, pois recebeu determinac¿a¿o expressa da Diretoria para a pra¿tica deste ato, como demonstrado acima. 
	E¿ evidente que a afirmac¿a¿o que serviu de base para a responsabilizac¿a¿o dos agentes pu¿blicos da CHESF na¿o se aplica a¿ situac¿a¿o do Sr. Luciano Lamarque Barbosa, na medida em que ele na¿o atuou na instruc¿a¿o da contratac¿a¿o emergencial e, por conseque¿ncia, na¿o contribuiu para o seu seguimento, circunsta¿ncia que configura cristalino erro de fato. 
	E nem se pode falar que o Sr. Luciano Lamarque Barbosa teria agido sem a devida cautela ao assinar o Contrato CT-I-92.2007.5510, haja vista que ele estava apenas cumprindo uma determinac¿a¿o da Diretoria da CHESF, o¿rga¿o ma¿ximo da entidade que ja¿ havia ratificado a contratac¿a¿o emergencial. 
	Assim, e¿ cristalino que o Aco¿rda¿o embargado considerou premissa fa¿tica imprecisa e equivocada, na¿o se atentando para a situac¿a¿o particular do Sr. Luciano Lamarque Barbosa. Por tal raza¿o, impo¿e-se que esta Colenda Corte de Contas corrija o erro de fato constante no item X da decisa¿o, reconhecendo que o Sr. Luciano Lamarque Barbosa na¿o atuou no processamento da contratac¿a¿o emergencial e, consequentemente, na¿o contribui para o seguimento do certame. 
	Saneado o vi¿cio e constatada a inexiste¿ncia, por parte do Sr. Luciano Lamarque Barbosa, de qualquer violac¿a¿o ao dever de cautela ou mesmo de participac¿a¿o do mencionado Embargante no procedimento de escolha do licitante contratado, forc¿oso que este Tribunal de Contas da Unia¿o acolha os aclarato¿rios opostos, em seus efeitos infringentes, para o fim de afastar as condenac¿o¿es impostas ao Sr. Luciano Lamarque Barbosa de restituic¿a¿o do montante de R$ 1.107.692,07 (um milha¿o, cento e sete mil, seiscentos e noventa e dois reais e sete centavos) , e do pagamento de multa administrativa individual de R$ 20.000,00 (vinte mil reais) . 
2.3. Da omissa¿o quanto a¿ incide¿ncia dos para¿metros de responsabilizac¿a¿o dispostos no artigo 28 da LINDB sobre a pretensa¿o sancionato¿ria de aplicac¿a¿o de multa administrativa aos Embargantes 
	Em seus recursos de reconsiderac¿a¿o, ambos os Embargantes sustentaram que, para promover a responsabilizac¿a¿o dos agentes pelo aventado superfaturamento, seria necessa¿rio demonstrar nos autos a existe¿ncia de ma¿-fe¿ na conduta tida como irregular, consoante se depreende do seguinte trecho da pec¿a recursal interposta pelo Sr. Jose¿ Ai¿lton de Lima: 
De modo diverso foi a decisa¿o exarada no Aco¿rda¿o no 3.936/2013 - Segunda Ca¿mara ora guerreado, que concluiu pela existe¿ncia de superfaturamento/sobreprec¿o ignorando tambe¿m que para a sua caracterizac¿a¿o e¿ necessa¿rio demonstrar ao menos indi¿cios de fraude ou ma¿-fe¿ na contratac¿a¿o, o que na¿o se cogitou no caso em questa¿o. 
Acerca da necessidade de se constatar a existe¿ncia de locupletamento, fraude ou ma¿-fe¿ para fins de caracterizac¿a¿o de superfaturamento ou sobreprec¿os, 
	Tal argumento foi reforçado pelo interessado Ednaldo Rodrigues de Almeida que, no seu memorial expressamente analisado pelo Aco¿rda¿o embargado, trouxe a¿ baila o comando normativo previsto no artigo 28 da LINDB, dispositivo introduzido no ordenamento pa¿trio em momento posterior a¿ interposic¿a¿o dos recursos e que preve¿ como requisitos para a configurac¿a¿o da responsabilidade pessoal dos agentes pu¿blicos, a demonstrac¿a¿o da presenc¿a dos elementos do dolo ou do erro grosseiro na conduta considerada irregular. 
	Sob este ponto, cujo interesse e¿ comum entre os agentes pu¿blicos implicados neste expediente, o Aco¿rda¿o no 5.850/2021 - 2a Ca¿mara rechac¿ou a incide¿ncia do artigo 28 da LINDB no presente caso, com base no fundamento de que os seus requisitos de responsabilizac¿a¿o na¿o se aplicam aos casos de responsabilidade financeira por de¿bito, sena¿o vejamos: 
Por fim, relativamente ao art. 28 da Lei 13.655/2018, o qual, segundo o citado memorial, socorreria o recorrente Ednaldo Rodrigues de Almeida, que supostamente na¿o teria agido com dolo ou erro grosseiro nos atos de gesta¿o em exame - os quais ao final resultaram em prejui¿zo ao Era¿rio, por culpa do mencionado recorrente, dentre outros -, refuto tal argumentac¿a¿o utilizando-me das palavras do Exmo. Ministro Benjamin Zymler, quando, ao relatar o recente Aco¿rda¿o 2.391/2018-TCU-Plena¿rio (Sessa¿o de 17/10/2018) , asseverou: 
146. Isso ocorre porque as alterac¿o¿es promovidas na LINDB, em especial no art. 28, na¿o provocaram uma modificac¿a¿o nos requisitos necessa¿rios para a responsabilidade financeira por de¿bito. 
147. O dever de indenizar os prejui¿zos ao era¿rio permanece sujeito a¿ comprovac¿a¿o de dolo ou culpa, sem qualquer gradac¿a¿o, como e¿ de praxe no a¿mbito da responsabilidade aquiliana, inclusive para fins de regresso a¿ administrac¿a¿o pu¿blica, nos termos do art. 37, § 6o, da Constituic¿a¿o: 
"6o As pessoas juri¿dicas de direito pu¿blico e as de direito privado prestadoras de servic¿os pu¿blicos respondera¿o pelos danos que seus agentes, nessa qualidade, causarem a terceiros, assegurado o direito de regresso contra o responsa¿vel nos casos de dolo ou culpa." (destacamos) 
	No entanto, Excele¿ncia, o Aco¿rda¿o foi omisso quanto a¿ aplicac¿a¿o dos requisitos de responsabilizac¿a¿o do artigo 28 da LINDB sobre a penalidade sancionato¿ria aplicada aos Embargantes pela decisa¿o origina¿ria, no caso o pagamento de multa administrativa no valor de R$ 20.000,00 (vinte mil reais) . 
	Esta Colenda Corte de Contas ja¿ sedimentou o entendimento de que as balizas trazidas pelo artigo 28 da LINDB aplicam-se a¿ atividade sancionato¿ria do Tribunal. Isto e¿, este Tribunal de Contas so¿ pode aplicar sanc¿o¿es se ficar devidamente comprovado que a conduta tida como irregular dos agentes pu¿blicos investigados foi praticada mediante dolo ou configura erro grosseiro. 
	E¿ o que se extrai dos precedentes abaixo: 
Aco¿rda¿o no 2860/2018 - Plena¿rio - Rel. Min. Augusto Sherman
2. Conforme consignado no item 53 do voto, o insigne relator destacou que a jurisprude¿ncia desta Corte vem se inclinando no sentido de considerar erro grosseiro a conduta culposa do agente pu¿blico que se distancia daquela que seria esperada do administrador me¿dio, avaliada no caso concreto. 
3. De fato, essa tese foi defendida no Aco¿rda¿o 1.628/2018-Plena¿rio, de minha relatoria, ao interpretar art. 28 do Decreto-lei 4.657/1942 (Lei de Introduc¿a¿o a¿s Normas do Direito Brasileiro) , inclui¿do pela Lei 13.655/2018. 
4. Ocorre que, recentemente, evolui¿ esse entendimento, ao defender, no voto condutor do Aco¿rda¿o 2391/2018-Plena¿rio, que o "erro grosseiro" de que trata o dispositivo supramencionado corresponde a¿ noc¿a¿o de culpa grave. Tal baliza se aplica a¿ atividade sancionato¿ria deste Tribunal, na¿o incidindo sobre a responsabilizac¿a¿o por de¿bito, que permanece vinculada a¿ noc¿a¿o de culpa, sem qualquer gradac¿a¿o. (destacamos) 
Aco¿rda¿o no 11762/2018 - 2a Ca¿mara - Rel. Min. Marcos Bemquerer
15. Colhe-se das razo¿es juri¿dicas de decidir que sobressaem do excerto reproduzido acima a interpretac¿a¿o de que, para fins de ressarcimento ao era¿rio, a responsabilidade dos jurisdicionados perante o TCU e¿ de natureza subjetiva, caracterizada pela a presenc¿a de "simples culpa stricto sensu".Ou seja, e¿ desnecessa¿ria a caracterizac¿a¿o de dolo ou ma¿-fe¿ do agente pu¿blico, bastando a comprovac¿a¿o de culpa em sentido estrito. Lado outro, para finalidade de aplicac¿a¿o de sanc¿o¿es administrativas, entre as quais as multas, ha¿ que se verificar a ocorre¿ncia de culpa grave ou dolo do administrador pu¿blico. (destacamos) 
	Como se ve¿, diferente do caso da responsabilizac¿a¿o ressarcito¿ria, este Tribunal de Contas consolidou o entendimento de que aritgo 28 da LINDB condiciona o exerci¿cio da pretensa¿o sancionato¿ria dos o¿rga¿os de controle, raza¿o pela qual e¿ imperioso avaliar se a condenac¿a¿o ao pagamento de multa administrativa aplicada no Aco¿rda¿o origina¿rio esta¿ em consona¿ncia com os para¿metros dispostos no artigo 28 do Decreto-Lei no 4.657/1942. 
	O saneamento do vi¿cio de omissa¿o apontado ganha releva¿ncia no presente caso porque, considerando os elementos constantes nos autos e que nortearam o tra¿mite da contratac¿a¿o emergencial, e¿ possi¿vel perceber que os Embargantes jamais cometeram um erro grosseiro, muito menos atuaram dolosamente. 
	Constata-se que os Embargantes, enquanto signata¿rios do instrumento contratual: (i) na¿o atuaram na fase de instruc¿a¿o do processo de contratac¿a¿o, na elaborac¿a¿o do orc¿amento ba¿sico, no envio das cartas de solicitac¿a¿o de propostas, na disputa de lances realizada e, principalmente, na avaliac¿a¿o dos prec¿os ofertados pelos licitantes; (ii) examinaram os tra¿mites adotados a¿ luz da normativa interna vigente a¿ e¿poca na CHESF; e (iii) no caso especi¿fico do Sr. Luciano Lamarque Barbosa, ele somente subscreveu o instrumento contratual sem nunca ter atuado no processamento da contratac¿a¿o emergencial. 
	Assim, corrigido o vi¿cio de omissa¿o, resta evidente a ause¿ncia dos requisitos de dolo ou erro grosseiro na conduta adotada pelos Embargantes frente a¿ contratac¿a¿o emergencial celebrada com a empresa Incomisa, raza¿o pela qual e¿ imperioso que esta Colenda Corte de Contas de¿ provimento aos presentes embargos de declarac¿a¿o, em seus efeitos infringentes, para, nos termos do artigo 28 da LINDB, afastar a penalidade sancionato¿ria de pagamento de multa administrativa de R$ 20.0000,00 (vinte mil reais) , aplicada individualmente aos Embargantes pelo Aco¿rda¿o 3.936/2013 - 2a Ca¿mara. 
3. DOS PEDIDOS 
Diante de todo o exposto, requer-se: 
	a) o conhecimento dos presentes Embargos de Declarac¿a¿o, com efeito suspensivo, dado seu cabimento e tempestividade; 
	b) o acolhimento dos Embargos de Declarac¿a¿o, em seus efeitos infringentes, a fim de que seja sanada a omissa¿o relativa a¿ existe¿ncia de normativa interna na CHESF que regulava a pra¿tica de avaliac¿a¿o de aceitabilidade das propostas ofertadas em licitac¿a¿o por prec¿o global, o que resultara¿ na reforma da decisa¿o contida no Aco¿rda¿o no 5.850/2021 - 2a Ca¿mara, de modo a afastar a responsabilizac¿a¿o e as penalizac¿o¿es impostas aos Srs. Luciano Lamarque Barbosa e Jose¿ Ai¿lton de Lima. 
	c) subsidiariamente, o acolhimento dos Embargos de Declarac¿a¿o, em seus efeitos infringentes, a fim de que seja corrigido o erro de fato relativo a¿ afirmac¿a¿o de que o Sr. Luciano Lamarque Barbosa teria dado seguimento a¿ contratac¿a¿o emergencial sem a devida cautela, o que resultara¿ na reforma da decisa¿o contida no Aco¿rda¿o no 5.850/2021 - 2a Ca¿mara, de modo a afastar a responsabilizac¿a¿o e as penalizac¿o¿es impostas ao Sr. Luciano Lamarque Barbosa no presente feito. 
	d) subsidiariamente, o acolhimento dos Embargos de Declarac¿a¿o, em seus efeitos infringentes, para o fim de que seja sanada a omissa¿o relativa a¿ incide¿ncia do artigo 28 da LINDB sobre a penalizac¿a¿o sancionato¿ria imposta pelo Aco¿rda¿o no 3.936/2013 - 2a Ca¿mara, o que resultara¿ na reforma da decisa¿o contida no Aco¿rda¿o no 5.850/2021 - 2a Ca¿mara, de modo a afastar a sanc¿a¿o imposta individualmente aos Srs. Luciano Lamarque Barbosa e Jose¿ Ai¿lton de Lima de pagamento de multa administrativa no valor de R$ 20.000,00 (vinte mil reais) . 
	É o relatório.

8.1. Paulo Vinicius Liebl Fernandes (86311/OAB-PR) e outros, representando José Ailton de Lima e Luciano Lamarque Barbosa. 
8.2. Aaron Esteves Debiasi (24.229/OAB-PE) e outros, representando Companhia Hidro Elétrica do São Francisco.  
8.3. Bruno Gofman (61136/OAB-PR) e outros, representando Dilton da Conti Oliveira, Jose Ailton de Lima e Luciano Lamarque Barbosa;  
8.4. Álvaro Figueiredo Maia de Mendonça Junior (14265/OAB-PE), representando Ednaldo Rodrigues de Almeida.  
8.5. Lilian Major Homem de Melo (221245/OAB-SP) e outros, representando Indústria Construções e Montagens Ingelec S.A. - Incomisa.

Não atuou.

PRESTAC¿A¿O DE CONTAS ORDINA¿RIA DE 2007 DA COMPANHIA HIDRO ELE¿TRICA DO SA¿O FRANCISCO (CHESF). SUPERFATURAMENTO EM CONTRATAC¿A¿O DE OBRA REMANESCENTE. CITAC¿A¿O. AUDIE¿NCIA. DE¿BITO. MULTA. RECURSOS DE RECONSIDERAC¿A¿O. CONHECIMENTO. NA¿O AFASTAMENTO DA RESPONSABILIDADE PELOS ATOS IRREGULARES. METODOLOGIA DE CA¿LCULO DE DE¿BITO CONSAGRADO NA JURISPRUDE¿NCIA DO TRIBUNAL. INDEPENDE¿NCIA DE INSTA¿NCIAS JUDICIAL E ADMINISTRATIVA. INSTITUTOS REGEDORES DAS AC¿O¿ES DE IMPROBIDADE ADMINISTRATIVA NA¿O APLICA¿VEIS AOS PROCESSOS DE CONTROLE EXTERNO. NA¿O PROVIMENTO. EMBARGOS DE DECLARAÇÃO. CONHECIMENTO. INEXISTÊNCIA DOS VÍCIOS APONTADOS. REJEIÇÃO. CIÊNCIA.

PRESTAÇÃO DE CONTAS (PC)

não atuou.

Trago ao Colegiado embargos de declaração, com pedido de efeitos infringentes, opostos por Luciano Lamarque Barbosa e Jose¿ Ailton de Lima, em face do Acórdão 5850/2021-TCU-Segunda Câmara, que negou provimento aos recursos de reconsideração interpostos pelos ora Embargantes, mantendo incólume o Acórdão 3936/2013-TCU-Segunda Câmara, que julgou irregulares aos contas dos embargantes e de Ednaldo Rodrigues de Almeida, condenando-os em débito solidário com a empresa Incomisa - Indu¿stria, Construc¿o¿es e Montagens Ingelec S/A e imputando-lhes multa individual proporcional ao dano apurado.
2.	Inicialmente, conheço dos presentes embargos, uma vez preenchidos os requisitos de admissibilidade previstos nos arts. 32, inciso II, e 34 da Lei 8.443/1992.
3.	No mérito, os aclaratórios devem ser rejeitados uma vez que não identifico no acórdão embargado as omissões apontadas, tampouco o erro de fato indicado pelos embargantes.
4.	A propósito, oportuno registrar que a via dos embargos de declaração é estreita e se presta, nos termos do Código de Processo Civil, a sanar eventual omissão (falta de pronunciamento sobre matéria que deveria ter sido apreciada) , obscuridade (falta de clareza na redação do julgado) ou contradição (existência de proposições inconciliáveis entre si) , não se prestando, em regra, para a alteração do mérito da decisão embargada (Acórdão 1218/2015-TCU-Plenário, de relatoria do Ministro José Múcio Monteiro, constante da Jurisprudência Selecionada) .
5.	Além disso, os embargos declaratórios não se prestam para a rediscussão do mérito nem para reavaliação dos fundamentos que conduziram à prolação do acórdão recorrido (v.g. Acórdão 131/2015-TCU-Primeira Câmara, Ministro Bruno Dantas; 584/2011-Plenário, Ministro Valmir Campelo, 13960/2019-1ª Câmara, Ministro Benjamin Zymler) .
6.	Isso posto, registro que, em essência, os embargantes apontam: i) omissão quanto à existência de normativo interno da CHESF que estabelecia como único critério de aceitabilidade de propostas a ser seguido pelos agentes públicos, a avaliação da compatibilidade do preço global com o orçamento básico; ii) erro de fato constante no item X do Aco¿rda¿o embargado, quando da afirmac¿a¿o de que o Sr. Luciano Lamarque Barbosa deu seguimento ao certame, sem o dever de cautela; e iii) omissa¿o quanto a¿ incide¿ncia dos para¿metros de responsabilizac¿a¿o dispostos no artigo 28 da LINDB sobre a pretensa¿o sancionato¿ria de aplicac¿a¿o de multa aos embargantes.
7.	Com efeito, verifico que a questão da existência de normativo interno da CHESF, que estabelecia como único critério de aceitabilidade de propostas a ser seguido pelos agentes públicos, a avaliação da compatibilidade do preço global com o orçamento básico (e não dos preços unitários) , foi matéria adequadamente tratada na fundamentação do acórdão embargado, conforme esclarecimentos a seguir.
8.	De pronto, registro que ao relatar o acórdão embargado adotei expressamente, no voto que o suportou, como razões de decidir, os elementos constantes do exame técnico reproduzido no relatório que acompanhou a deliberação, rememoro:
 "5. Apo¿s exame dos recursos em ana¿lise, a unidade te¿cnica e o representante do Ministe¿rio Pu¿blico especializado sugerem conhece e negar provimento aos apelos, proposic¿a¿o que manifesto integral concorda¿ncia, adotando como minhas razo¿es de decidir os fundamentos expendidos nas instruções reproduzidas no relato¿rio precedente, das quais destaco".
9.	Ademais, ao examinar os termos das instruções técnicas, conquanto não tenha identificada do referido relatório referência expressa ao normativo interno da Chesf, conforme aduzem os embargantes, constato que o exame da matéria se encontra adequadamente retratado, conforme se verifica dos excertos que reproduzo a seguir:
"18.23 No tocante a¿ Su¿mula TCU 259/2010, essa na¿o serve de justificativa para os responsa¿veis na reforma da decisa¿o atacada. A edic¿a¿o de uma su¿mula constitui a fossilização de um pensamento, o que na¿o quer dizer que os precedentes de igual teor na¿o operam os seus efeitos em relac¿a¿o ao jurisdicionado. A mencionada su¿mula traz em sua justificativa os Aco¿rda¿os 593/2003, 1.755/2004 e 1090/2004, todos do Plena¿rio, deciso¿es anteriores a¿ celebrac¿a¿o do Contrato CT-I-92.2007.5510. Ale¿m disso, as reproduc¿o¿es feitas ate¿ este momento na instruc¿a¿o reforc¿am a clareza e a facilidade que havia em relac¿a¿o a¿ constatac¿a¿o de inconsiste¿ncia dos prec¿os unita¿rios da proposta da Incomisa. Na¿o deve prosperar a tentativa de se escudar em normativos, quando os elementos do certame apontam para a impertine¿ncia da contratac¿a¿o.
18.24 No tocante aos valores globais defendidos pelos recorrentes como caminho a ser adotado na ana¿lise da contratac¿a¿o, essa na¿o se sustenta quando se parte para avaliar os prec¿os individuais. 
18.25 No trecho do recurso trazido a¿ colac¿a¿o no item 'g' dos argumentos, os recorrentes deixam registrado que a avaliac¿a¿o dos o¿rga¿os de controle na¿o esta¿ errada. Eles afirmam que tinham preocupac¿a¿o quanto a¿ possibilidade de manipulac¿a¿o de prec¿os unita¿rios (jogo de planilhas) e tambe¿m que observaram que existiam prec¿os superiores aos orc¿ados pela Chesf. A soluc¿a¿o foi tentar negociar, mas diante da recusa das empresas se contentaram com a aplicac¿a¿o de reduc¿a¿o linear na mesma proporc¿a¿o do desconto ofertado em relac¿a¿o ao prec¿o global. Ora, um prec¿o unita¿rio excessivamente elevado com uma reduc¿a¿o percentual pequena continuara¿ elevado. Na¿o e¿ so¿, os dirigentes da entidade demonstram que tinham conhecimento da improcede¿ncia de alguns prec¿os unita¿rios, mas mesmo assim optaram por continuar o certame, sendo que o correto era sanear as impropriedades antes de realizar a contratac¿a¿o."
10.	Portanto, considerando que a matéria, sob o seu aspecto material, foi adequadamente tratada na fundamentação da deliberação em discussão e tendo em vista que as partes se defenderam, em sede de recurso de reconsideração, dos fatos questionados, havendo o Tribunal considerado insuficientes os argumentos para alterar a decisão original, irrelevante nessa circunstância a referência expressa à capitulação legal, também desta feita não merece melhor sorte aos embargantes.
11.	Não procede, igualmente, a alegação de omissão quanto a¿ incide¿ncia dos para¿metros de responsabilizac¿a¿o dispostos no artigo 28 da LINDB sobre a pretensa¿o sancionato¿ria de aplicac¿a¿o de multa aos embargantes.
12.	Segundo os embargantes, este Tribunal de Contas somente poderia aplicar sanc¿o¿es se ficasse devidamente comprovado que a conduta tida como irregular dos agentes pu¿blicos investigados foi praticada mediante dolo ou configurasse erro grosseiro.
13.	Também nesse ponto identifico do exame técnico adequada abordagem da questão suscitada, nos termos que a seguir reproduzo, nos exatos termos constantes da instrução de peças 172/174, igualmente reproduzida no relatório que acompanha o acórdão embargado:
"17.1	Os responsáveis, em síntese, apresentaram as seguintes contestações:
 (...) 
e)	 os recorrentes citam em favor deles a Acórdão 3313/2013-TCU-Segunda Câmara como precedente que fixa a necessidade de se comprovar a existência de locupletamento, fraude ou má-fé para fins de caracterização de superfaturamento.  
 (...) 
3.17.	Quanto à alegação de que inexistiu dolo e locupletamento, ressalta-se que a condenação em débito independe da ocorrência de conduta dolosa ou de locupletamento, bastando para tanto a constatação de conduta culposa (stricto sensu) do responsável pela irregularidade que ocasionou o dano ao erário (Acórdão 5297/2013-TCU-Primeira Câmara - Ministro Relator José Múcio Monteiro) ."
14.	Como se pode observar, consta do acórdão em discussão abordagem expressa sobre a desnecessidade de ocorrência de dolo na conduta dos agentes causadores de dano ao erário, registrando, com supedâneo em precedentes desta Corte, a suficiência da existência de conduta culposa (stricto sensu) , exatamente a situação apontada nos autos.
15.	Considerando que a penalidade de multa imputada aos responsáveis se deu com fundamento no art. 57 da Lei nº 8.443/1992, portanto, em consonância com o dispositivo que prescreve a possibilidade de, quando o responsável for julgado em débito, o Tribunal poder aplicar multa de até cem por cento do valor atualizado do dano causado ao Erário, e tendo em vista a abordagem da matéria no voto condutor do acórdão embargado, não procede a arguição de omissão quanto a esse aspecto.
16.	Ademais, também não assiste razão aos embargantes quando aduzem que o acórdão recorrido foi omisso em relação a¿ incide¿ncia do artigo 28 da LINDB, porquanto tal elemento também foi adequadamente tratado na deliberação em questão, aliás, exatamente como referido nos aclaratórios, especificamente em relação ao responsável que arguiu esse elemento em sede recursal, nos termos que reproduzo a seguir:
"16.	Por fim, relativamente ao art. 28 da Lei 13.655/2018, o qual, segundo o citado memorial, socorreria o recorrente Ednaldo Rodrigues de Almeida, que supostamente não teria agido com dolo ou erro grosseiro nos atos de gestão em exame - os quais ao final resultaram em prejuízo ao Erário, por culpa do mencionado recorrente, dentre outros -, refuto tal argumentação utilizando-me das palavras do Exmo. Ministro Benjamin Zymler, quando, ao relatar o recente Acórdão 2391/2018-TCU-Plenário (Sessão de 17/10/2018) , asseverou:
146.	Isso ocorre porque as alterações promovidas na LINB, em especial no art. 28, não provocaram uma modificação nos requisitos necessários para a responsabilidade financeira por débito. 
147.	O dever de indenizar os prejuízos ao erário permanece sujeito à comprovação de dolo ou culpa, sem qualquer gradação, como é de praxe no âmbito da responsabilidade aquiliana, inclusive para fins de regresso à administração pública, nos termos do art. 37, § 6º, da Constituição:
"6º As pessoas jurídicas de direito público e as de direito privado prestadoras de serviços públicos responderão pelos danos que seus agentes, nessa qualidade, causarem a terceiros, assegurado o direito de regresso contra o responsável nos casos de dolo ou culpa." (grifos acrescidos) .
148.	Como regra, a legislação civil não faz nenhuma distinção entre os graus de culpa para fins de reparação do dano. Tenha o agente atuado com culpa grave, leve ou levíssima, existirá a obrigação de indenizar. A única exceção se dá quando houver excessiva desproporção entre a gravidade da culpa e o dano. Nesta hipótese, o juiz poderá reduzir, equitativamente, a indenização, nos termos do art. 944, parágrafo único, do Código Civil.
149.	No presente caso, compreendo que o responsável agiu com culpa na consumação da irregularidade, não havendo nenhuma desproporcionalidade entre o seu grau de negligência, verificado no cometimento do ato inquinado, e o dano que causou ao erário. (Grifos acrescidos) ".
17.	Por fim, também não assiste razão aos embargantes quando aduzem a ocorrência de erro de fato, fundado em premissa equivocada, quando da afirmac¿a¿o de que o Sr. Luciano Lamarque Barbosa deu seguimento ao certame, sem o dever de cautela, pelo fato de esse responsável haver apenas assinado o contrato decorrente do processo.
 18.	Na realidade, consta do voto questionado abordagem que sintetiza o exame técnico da Secretaria de Recursos deste Tribunal, quando discute a essência da irregularidade inquinada nos autos, qual seja, a ocorrência de superfaturamento no valor do contrato em decorrência da existência de preços unitários incompatíveis com os referenciais adotado pelo Tribunal.
19.	A propósito, reproduzo os exatos termos do voto que suportou o acórdão embargado:
"5. Apo¿s exame dos recursos em ana¿lise, a unidade te¿cnica e o representante do Ministe¿rio Pu¿blico especializado sugerem conhece e negar provimento aos apelos, proposic¿a¿o que manifesto integral concorda¿ncia, adotando como minhas razo¿es de decidir os fundamentos expendidos nas instruc¿o¿es reproduzidas no relato¿rio precedente, das quais destaco:
 (...) 
x) levando-se em considerac¿a¿o prec¿os unita¿rios ou globais, os prec¿os apresentados pela contratada Incomisa destoam de outras empresas, vez que uma simples olhada nas propostas e no orc¿amento ba¿sico permite concluir que os valores orc¿ados pela Incomisa estavam bastante distorcidos. O item administrac¿a¿o local so¿ e¿ inferior ao custo apresentado pela empresa Sadefem e aproximadamente sete vezes mais elevado que o orc¿amento da empresa (Procable) de engenharia que estava executando os trechos "b" e "c" da linha de transmissa¿o. Em supressa¿o de vegetac¿a¿o o orc¿amento e¿ mais que o dobro da me¿dia de prec¿o encontrado e apenas R$ 0,10 a menos que o somato¿rio do custo das demais quatro empresas. Por fim, o item pintura de stub tambe¿m na¿o e¿ diferente, mais que o dobro da me¿dia e, dessa vez, mais que o somato¿rio dos custos orc¿ados pelas outras empresas. Mesmo assim os gestores da Chesf deram seguimento ao certame, sem o dever de cautela que impo¿e aos responsa¿veis a obrigac¿a¿o de realizar e trabalho adicional tendente a evidenciar as causas de tamanha distorc¿a¿o. Os valores finais acordados no Contrato CT-I-92-2007-5510, para os itens estudados, foram os seguintes (valores unita¿rios do orc¿amento ba¿sico e me¿dia do quadro anterior e proposta final da Incomisa - Anexo I-B (pec¿a 30, p. 154-162) ".
20.	Assim, o que se discutiu nesse ponto foi exatamente a questão crucial nos autos, qual seja, as distorções dos preços unitários da proposta contratada, que culminaram no superfaturamento apontado pelas áreas técnicas e ratificadas pelo Tribunal no acórdão inicialmente recorrido, não se tratando especificamente de elementos da conduta do responsável Sr. Luciano Lamarque Barbosa, como querem fazer crer os embargantes.
21.	Aliás, não poderia o acórdão embargado laborar em erro de fato, por equívoco na premissa adotada, em relação à conduta de um dos responsáveis, vez que tal circunstância não foi objetivamente discutida no voto deste relator, pelo simples fato de a matéria não haver sido suscitada em sede recursal.
22.	Isso não obstante, registro minha divergência do entendimento expresso nos aclaratórios, uma vez que considero que o ato de assinar o contrato, como o fez o Sr. Luciano Lamarque Barbosa, configura ação de dar continuidade ao processo, visto que ele se aperfeiçoou exatamente em virtude desta ação.
23.	Por fim, oportuno relembrar da inaptidão dos embargos de declaração para os fins de rediscutir questões de mérito.
	Ante o exposto, VOTO no sentido de que o Tribunal conheça dos presentes embargos para, no mérito, rejeitá-los, nos termos do acórdão cuja minuta submeto ao Colegiado.
TCU, Sala das Sessões Ministro Luciano Brandão Alves de Souza, em 24 de agosto de 2021.
Ministro JOÃO AUGUSTO RIBEIRO NARDES
Relator¿